【裁判字號】    98,上易,303
【裁判日期】    980915
【裁判案由】    損害賠償
【裁判全文】
臺灣高等法院臺中分院民事判決         98年度上易字第303號
上  訴  人  甲○○○○○○
送達代收人  劉嘉堯律師
被  上訴人  乙○○
上列當事人間請求損害賠償事件，上訴人對於中華民國98年6月
30日臺灣臺中地方法院第一審判決（98年度訴字第773號）提起
上訴，本院於98年9月1日言詞辯論終結，茲判決如下：
    主  文
原判決命上訴人給付被上訴人之金額超過新台幣貳萬元部分，及
該部分假執行之宣告均廢棄。
前開廢棄部分，被上訴人在第一審之訴及其假執行之聲請均駁回
。
其餘上訴駁回。
第二審訴訟費用由上訴人負擔五分之二，餘由被上訴人負擔。
    事實及理由
壹、程序方面：
    被上訴人經合法通知，未於言詞辯論期日到場，核無民事訴
    訟法第386條各款所列情形，爰依上訴人聲請，由其一造辯
    論，而為判決。
貳、實體方面
一、被上訴人主張：伊與上訴人均為位於台中市○○區○○路1
    段8號之「皮爾凱登大樓」社區住戶，於民國（下同）96年7
    月中旬某日上午11時許，在多數住戶及至該處洽公之不特定
    人能共見共聞、屬前開大樓公共設施之三樓管理室發生爭吵
    ，另一住戶即訴外人廖秀滿見狀上前勸和時，上訴人竟基於
    公然侮辱人之犯意，趁隙在伊之背後，當場以其一隻手之食
    指、中指併攏一起並貼著其自己額頭處上筆劃一下（下稱前
    揭手勢），藉此羞辱伊有「阿達」之精神狀態不正常情事，
    公然以此客觀上足以貶抑名譽、尊嚴及社會評價之手勢侮辱
    伊。上訴人上開妨害名譽犯行，業經刑事判決有罪確定（原
    審法院97年度易字第4917號、本院98年度上易字第679號）
    。伊因上訴人上開侵權行為，受有精神痛苦、需以新台幣（
    下同）3,965,000元為慰撫之損害，自得請求上訴人賠償等
    情，爰依侵權行為之法律關係，提起本件訴訟，聲明求為命
    上訴人應給付伊3,965,000元及自刑事附帶民事起訴狀繕本
    送達上訴人翌日起至清償日止，按年息5%加計法定遲延利息
    之判決（原審判決命上訴人應給付被上訴人5萬元本息，駁
    回被上訴人其餘之訴，未據聲明不服，已告確定）（被上訴
    人起訴另主張上訴人嗣後使人恐嚇其母子，使其母子受有合
    計為235,000元之損害，而請求上訴人賠償235,000元本息部
    分，業經原審法院另以裁定駁回，併予敘明）。
二、上訴人則以：伊固有於前揭時地與被上訴人發生爭執，惟，
    伊並無以前揭手勢侮辱被上訴人，可能係當時伊以手撥頭髮
    ，證人廖秀滿看到因而誤會；縱使伊有比前揭手勢，亦不能
    逕認即係侮辱之意思。又縱若仍認伊有上開行為，惟，衡量
    伊犯行輕微，且伊家境不良、經濟負擔不輕，而被上訴人稱
    其因伊上開行為而精神痛苦，實難令人置信等情，原審判決
    伊應賠償被上訴人5萬元，實屬過高，應予酌減至約1萬2千
    元等語，資為抗辯。
三、原審審理後，斟酌兩造之主張及攻擊防禦方法之結果，認被
    上訴人依民法侵權行為之法律關係，請求上訴人賠償5萬元
    ，及自刑事附帶民事起訴狀繕本送達翌日即98年2月12日起
    至清償日止，按年息5%計算之利息部分，為有理由，應予准
    許；被上訴人逾此數額之請求，則無理由，應予駁回。而為
    被上訴人一部勝訴、一部敗訴之判決，並就被上訴人勝訴部
    分，以所命給付金額未逾50萬元，而依職權宣告假執行。上
    訴人不服，提起上訴，聲明求為判決：（一）原判決不利於
    上訴人部分廢棄。（二）被上訴人在第一審之訴駁回。（三
    ）第一、二審訴訟費用由被上訴人負擔。被上訴人則未到庭
    或具狀為何答辯之聲明。
四、被上訴人主張上訴人於上開時、地，對其為前揭公然侮辱等
    情，上訴人雖否認有何公然侮辱之行徑，並以上開情詞辯解
    。然查，上訴人確有於上開時、地，以前揭手勢公然侮辱被
    上訴人乙事，業據被上訴人及證人廖秀滿於上開刑事案件偵
    審中指、證述明確，且渠等所述重要情節，亦互核相符，自
    堪採信。又所謂公然侮辱之「公然」，係指不特定多數人或
    多數人得以共見共聞之狀態，不以實際上已共見或共聞為必
    要，且衹須侮辱行為足使不特定人或多數人得以共見共聞，
    即行成立（司法院院解字第2033號解釋意旨參照）。查本件
    上訴人為上開行為時，前開「皮爾凱登大樓」三樓管理室係
    公共設施，前開「皮爾凱登大樓」之住戶及其親友、至該處
    洽公等一般人都可以自由進出乙節，亦據證人廖秀滿及前開
    「皮爾凱登大樓」管理委員會僱佣之行政人員即證人周結英
    ，均於另案刑事案件審理時供證在卷，準此，上訴人係於不
    特定人或多數人得以共見共聞之狀況下，以被上訴人為對象
    而為前揭手勢之動作，亦堪認定。另衡諸上訴人係因與被上
    訴人發生爭執進而為前揭手勢，上訴人顯係因憤怒之情緒而
    為前揭手勢，依社會通念，並佐以與兩造間爭執無涉之訴外
    人即證人廖秀滿，在場見聞上訴人所為之前揭手勢時，同認
    前揭手勢代表對方個性、精神不太正常之不好動作等情以觀
    ，足認上訴人於憤怒情緒下所為之前揭手勢，客觀上顯已達
    足以貶抑被上訴人名譽、尊嚴及社會評價，而為輕蔑他人、
    使人難堪之動作。是上訴人主觀上確係基於公然侮辱被上訴
    人之犯意，而為前揭公然侮辱行逕，至為明確。且上訴人因
    涉犯上開犯行，嗣並經原審法院及本院判處罰金6000元，如
    易服勞役，以1000元折算1日確定，亦如前述，則上訴人應
    確涉有前開公然侮辱之侵權行為，至為明確。故上訴人上開
    所辯，即不足為憑。堪認被上訴人之上開主張為真實。
五、按因故意或過失不法侵害他人之權利者，負損害賠償責任；
    不法侵害他人之身體、健康、名譽、自由、信用、隱私、貞
    操，或不法侵害其他人格法益而情節重大者，被害人雖非財
    產上之損害，亦得請求賠償相當之金額，民法第184條第1項
    前段、第195條第1項前段分別定有明文。又按慰藉金之賠償
    須以人格權遭遇侵害，使精神上受有痛苦為必要，其核給之
    標準固與財產上損害之計算不同，然非不可斟酌雙方身分資
    力與加害程度，及其他各種情形核定相當之數額（參最高法
    院51年度台上字第223號判例意旨）。經查，因上訴人前開
    對被上訴人公然侮辱之行為，被上訴人精神上自受有痛苦，
    其請求給付慰撫金，以資慰藉，洵屬有據。又被上訴人係專
    科畢業，目前名下並無任何財產，且無固定工作收入，其家
    境非好；而上訴人則係高職肄業，目前名下有房、地供其居
    住，惟均有辦理貸款，目前雖從事仲介工作，然收入不佳，
    其家境亦屬不良等情，此為兩造所陳明在卷，並有原審法院
    依職權查詢之電子閘門資料查詢表在卷可憑。本院審酌上情
    及兩造為同社區之鄰居關係，平時相處不睦，素有怨隙，上
    訴人竟以上開不法行徑公然侮辱被上訴人，造成被上訴人之
    困擾，惟其情節非屬重大，並兩造之關係、身分、地位、對
    被上訴人所造成之損害等一切情狀，認其請求慰撫金，以二
    萬元為適當，於此範圍內之請求，為有理由，應予准許；超
    出部分之請求，則非正當，應予駁回。
六、從而，被上訴人依侵權行為之法律關係，請求上訴人給付貳
    萬元，及自刑事附帶民事起訴狀繕本送達翌日即98年2月12
    日起至清償日止，按週年利率5%計算之利息，為有理由，應
    予准許。逾此所為請求，為無理由，應予駁回。又上開應准
    許部分，因未逾50萬元，應依職權宣告假執行；至於被上訴
    人敗訴部分，其假執行之聲請失所附麗，應併予駁回。原審
    就超過上開應准許部分，為上訴人敗訴之判決，並為假執行
    之宣告，自有未洽。上訴意旨就此部分指摘原判決不當，求
    予廢棄改判，為有理由。至於上開應准許部分，原審判命上
    訴人給付，並為假執行之宣告，核無違誤，上訴意旨，就此
    部分，仍執陳詞，指摘原判決不當，求予廢棄，為無理由，
    應駁回其上訴。
七、本件事證已臻明確，兩造其餘攻擊或防禦方法及所提證據，
    均與本院心證之形成及判決結果，不生影響，爰不一一再加
    以論述，併此敘明。
八、據上論結，本件上訴為一部有理由，一部無理由，爰依民事
    訴訟法第463條、第385條第1項前段、第449條第1項、第450
    條、第79條，判決如主文。
中    華    民    國    98    年    9     月    15    日
                民事第三庭    審判長法  官  陳照德
                                    法  官  李平勳
                                    法  官  朱  樑
以上正本係照原本作成。
不得上訴。
                                    書記官  陳妙瑋
中    華    民    國    98    年    9     月    15    日
                                                      Ｖ


司法院資訊處製作；財團法人民間司法改革基金會備份。
